臺灣臺北地方法院民事判決
110年度訴字第4069號
原      告  風暴國際股份有限公司

法定代理人  陳文文  
訴訟代理人  陳達德律師
被      告  張迎盈  



上列當事人間請求確認經紀契約關係存在等事件，本院於民國11
1年1月6日言詞辯論終結，判決如下：
　　主　    文
確認原告與被告間於民國一百零七年九月十一日成立之模特兒經
紀契約關係存在。
被告應給付原告新臺幣貳拾參萬陸仟零柒拾陸元，及自民國一百
一十年七月十二日起至清償日止，按週年利率百分之五計算之利
息。
原告其餘之訴駁回。
訴訟費用由被告負擔五分之一，餘由原告負擔。
本判決第二項原告得假執行，但被告如以新臺幣貳拾參萬陸仟零
柒拾陸元為原告預供擔保，得免為假執行。
原告其餘假執行之聲請駁回。
    事實及理由
壹、程序事項
一、按當事人得以合意定第一審管轄法院，但以關於由一定法律
    關係而生之訴訟為限，前項合意，應以文書為之，民事訴訟
    法第24條定有明文。依兩造於民國107年9月11日所簽定之「
    模特兒經紀契約書（下稱系爭契約）」第12條約定，兩造合
    意以本院為契約涉訟時之第一審管轄法院，是以原告向本院
    提起本件訴訟，核與首揭規定，尚無不合，合先敘明。
二、按不變更訴訟標的，而補充或更正事實上或法律上之陳述者
    ，非為訴之變更或追加，民事訴訟法第256條定有明文。原
    告起訴時訴之聲明為：㈠先位聲明：1.確認原告與被告間於1
    07年9月11日成立之系爭契約關係存在。2.被告應給付原告1
    00萬元，及自起訴狀繕本送達之翌日起至清償日止，按週年
    利率5％計算之利息。3.就第2項聲明，願供擔保請准宣告假
    執行。㈡備位聲明：1.被告應給付原告100萬元，及自起訴狀
    繕本送達之翌日起至清償日止，按週年利率5％計算之利息。
    3.願供擔保請准宣告假執行（見本院卷第9頁）。嗣於110年
    10月25日當庭陳明其先位聲明第㈡項與備位聲明第㈠項均係本
    於系爭契約第10條第1款之同一請求權基礎為請求，故無分
    列先、備位聲明之必要，乃捨棄備位聲明，並聲明為：㈠確
    認原告與被告間於107年9月11日成立之系爭契約關係存在。
    ㈡被告應給付原告100萬元，及自起訴狀繕本送達之翌日起至
    清償日止，按週年利率5％計算之利息等語（見本院卷第119
    頁），核被告上開所為，實係將其先、備位聲明請求被告給
    付100萬元部分整併其聲明，自屬更正其聲明陳述，非為訴
    之變更追加，揆諸上開說明，自與法律規定相符。
三、按確認法律關係之訴，非原告有即受確認判決之法律上利益
    者，不得提起之，民事訴訟法第247 條第1 項定有明文。又
    所謂即受確認判決之法律上利益，係指法律關係之存否不明
    確，原告主觀上認其私法上之地位有不安之狀態存在，且此
    種不安之狀態，能以確認判決將之除去者而言（最高法院52
    年台上字第1237號判決意旨參照）。原告主張被告曾於109
    年12月14日寄發存證信函給原告單方終止系爭契約，該終止
    契約為不合法，兩造間之系爭契約法律關係仍持續存在，然
    為被告所否認，故兩造間之系爭契約法律關係是否存在，尚
    非明確，致原告在私法上地位有受侵害之危險，該不確定狀
    態得以本確認判決加以除去，依上說明，原告自有提起本件
    訴訟之確認利益，合先敘明。
貳、實體事項：
一、原告主張：
  ㈠原告與被告於107年9月11日簽訂系爭契約，約定被告自107年
    9月11日起至112年9月10日止之契約存續期間，原告為被告
    國內外模特兒及演藝事業之經紀人。然被告於109年8月13日
    、14日為廠商Canvas連續2日拍攝廣告，卻於該2日均遲到10
    分鐘，嚴重影響拍攝工作之進行及原告之商譽。且雙方就此
    廣告案工作時數認知有差異，於原告欲與被告確認之際竟遭
    被告表達沒空，不配合原告之管理。被告又於109年12月14
    日寄發存證信函（下稱系爭存證信函）稱因原告負責人於10
    9年9月17日對其侮辱致影響身心健康為由通知終止兩造間之
    系爭契約。惟依系爭契約第2條、第10條第3款約定兩造不得
    單方終止系爭契約，故被告寄發系爭存證信函不生單方終止
    系爭契約之效力，原告已於110年2月9日委請律師寄發律師
    函促請被告儘速與原告聯繫並繼續履約，均未獲置理，故就
    此部分自有確認雙方間之系爭契約存在之必要。
  ㈡又依系爭契約第10條第3款約定，被告不得片面終止契約，倘
    被告為之，自屬違反系爭契約第10條第3款之事由，應依系
    爭契約第10條第1款之約定，就此違約情節給付懲罰性違約
    金100萬元。另被告於系爭契約存續期間，竟於109年1月11
    日於社群網站Facebook張貼訊息表示自己目前接案中，即被
    告與「GASTON LUGA公司」、「VEILS雜誌」、「JENNLEE_OF
    FICIAL」、「YUWEN_LIU」、「TOWELDREAM」等服裝設計師
    接案工作，依系爭契約第10條第1款、第2款之約定，應給付
    原告懲罰性違約金100萬元及被告收取報酬金6倍之違約金。
    原告就被告上開違約事由，僅請求共計100萬元違約金。爰
    依系爭契約第10條第1款、第2款之約定提起本件訴訟。
  ㈢並聲明：1.確認原告與被告間於107年9月11日成立之模特兒
    經紀契約關係存在。2.被告應給付原告100萬元，及自起訴
    狀繕本送達之翌日起至清償日止，按週年利率5％計算之利息
    。3.就第2項聲明，願供擔保請准宣告假執行。
二、被告則以：
　㈠系爭契約存續期間，原告並未依系爭契約第5條之約定本於善
    良管理人注意義務為被告之模特兒與演藝事業為宣傳、氣話
    、推廣與監督執行，或安排必要之專業訓練，反而由原告之
    法定代理人對被告為公然侮辱之行為，該部分業經本院刑事
    庭以110年度簡字第1063號判決有罪在案（下稱刑事另案）
    ，嚴重影響被告身心健康及工作情緒，故被告自得依民法第
    549條第1項終止系爭契約，且被告於109年12月14日終止系
    爭契約時，原告已無委派被告從事任何模特兒事業之工作，
    故該終止時期亦非於不利於原告之時期所為。
　㈡且被告雖有於契約存續期間與「GASTON LUGA公司」、「VEIL
    S雜誌」、「JENNLEE_OFFICIAL」、「YUWEN_LIU」、「TOWE
    LDREAM」接洽工作，但都是無償合作，並無從中賺取報酬，
    且系爭契約限制被告接案，亦屬不合法之競業禁止規定，自
    不生效力。
　㈢另被告於系爭契約存續期間之108年9月1日至被告寄發系爭存
    證信函終止系爭契約之109年12月14日期間，被告之模特兒
    事業收入依系爭契約第6條第1款之約定，僅可析分半數報酬
    ，且原告委派被告從事之工作內容有限，該期間所得總收入
    數額為8萬9,162元，每月平均僅為5,244元，故被告要求100
    萬元違約金，顯屬過高，應予酌減。
　㈣並聲明：1.原告之訴及其假執行之聲請均駁回。2.如受不利
    益判決，願供擔保請准宣告免為假執行。
三、查下列事項經兩造所不爭執（見本院卷第132頁），堪信為
    真實：
  ㈠原告與被告於107年9月11日簽訂系爭契約，約定被告自107 
    年9月11日起至112年9月10日止之契約存續期間，原告為被
    告國內外模特兒及演藝事業之經紀人等情，並有系爭契約在
    卷可稽（見本院卷第27至33頁）。
  ㈡被告於109年8月13日、14日為廠商Canvas連續2日拍攝廣告。
  ㈢被告於109年12月14日寄發輔仁大學存證號碼89號之存證信函
    （即系爭存證信函）稱因原告負責人於109 年9 月17日對其
    侮辱致影響身心健康為由通知終止兩造間之系爭契約。原告
    另於110年2月9日委請律師寄發律師函促請被告儘速與原告
    聯繫並繼續履約等情，亦有系爭存證信函、原告委請葉大慧
    律師事務所於110年2月9日寄發之律師函附卷為證（見本院
    卷第41至43、45至47頁）。
  ㈣被告曾於109年1月11日於社群網站Facebook張貼訊息表示自
    己目前接案中，即被告與「GASTON LUGA 公司」、「VEILS 
    雜誌」、「JENNLEE_OFFICIAL」、「YUWEN_LIU 」、「TOWE
    LDREAM」等服裝、攝影業者接案工作等情，亦有被告之Face
    book翻拍照片存卷可憑（見本院卷第49至67頁）。　　
四、原告主張被告單方於109年12月14日寄發系爭存證信函向原
    告所為終止系爭契約未生合法終止效力，故兩造間之系爭契
    約法律關係仍存在，且被告任意解約、擅自對外接案，已違
    反系爭契約第10條第1款、第2款之約定，自應給付違約金10
    0萬元等節；為被告所否認，並以前詞置辯。是本件之爭點
    為：㈠系爭契約之法律關係是否已因被告為有效之終止契約
    意思表示而不存在？㈡原告主張被告任意解約、擅自對外接
    案，應依系爭契約第10條第1款、第2款之約定給付違約金10
    0萬元，是否可採？㈢倘被告有給付違約金之義務，其所為違
    約金酌減之抗辯是否有據，其違約金數額應為若干？茲析述
    如下：
　㈠系爭契約之法律關係是否已因被告為有效之終止契約意思表
    示而不存在？
　1.按當事人本於自主意思所締結之契約，若其內容不違反法律
    強制規定或公序良俗，基於私法自治及契約自由原則，即成
    為當事人間契約相關行為之規範；縱或契約約定之權利義務
    有失平之處，除依法定程序變更外，雙方均應受其拘束，不
    得任意排除約定之法效（最高法院104年度台上字第2192號
    判決意旨參照）。又契約終止權之行使，本於契約自由原則
    ，非不得由契約當事人任意約定其終止之原因，如無約定者
    ，端視有無法定終止原因之存在而定，如有約定終止契約之
    原因或不得終止租約之條款者，自應依契約當事人之約定內
    容定之。另按當事人之任何一方，得隨時終止委任契約，民
    法第549條第1項固有明文，然倘契約當事人就其委任契約已
    本於自主意思訂立與上開規定不同之終止契約約款內容，本
    於契約自由原則，自應由契約當事人受該約款內容之拘束，
    並排除上開民法第549條第1項任意規定之適用。
　2.經查：
　　⑴系爭契約第10條第3款約定「本契約期間內，除甲（即原告
      ）乙（即被告）雙方書面同意終止本契約外，非有他方違
      約並經限期催告仍未改正時，任一方不得單方面終止本契
      約」等情，有系爭契約在卷可稽（見本院卷第31頁），參
      以系爭契約第2條約定之存續期間為自107年9月11日至112
      年9月10日，合計為5年，尚非屬過長或明顯不合理期限，
      且依系爭契約第4至7條，亦分別規定兩造之權利義務事項
      ，故倘兩造均依系爭契約履約，並非致全然由單方受惠，
      且系爭契約第10條第3款亦有約定除雙方同意終止系爭契
      約外，如他方有違約經催告不改正，亦得單方終止系爭契
      約，自已兼顧雙方之權利義務，難認屬顯失公平之契約約
      款；且被告亦未抗辯系爭契約締約過程有何磋商條款等締
      約地位不對等之情形，自應認兩造就系爭契約第10條第3
      款之終止契約約款，已足排除民法第549條第1項任意規定
      之適用，是兩造倘欲終止系爭契約，自應符合系爭契約第
      10條第3款之約定，始得為之。
　　⑵被告雖以原告法定代理人曾對原告為公然侮辱行為，嚴重
      影響其身心健康與工作情緒為由，寄發系爭存證信函給原
      告表示終止租約，並提出刑事另案判決為證（見本院卷第
      135至137頁），然姑不論原告之法定代理人對被告所為公
      然侮辱行為是否符合系爭契約之終止事由，被告亦應依系
      爭契約第10條第3款之約定，先限期催告原告改正而原告
      仍未改正者，始可單方終止契約。惟卷查被告於寄發系爭
      存證信函前，均無提出任何曾先催請原告改正，而原告仍
      未改正之相關催告事證，自難認被告得逕以系爭存證信函
      終止系爭契約。是被告終止系爭契約不合法，且系爭契約
      第2條約定之契約存續期間亦未屆期，是兩造間之系爭契
      約關係自仍存在，應甚明確。
　㈡原告主張被告任意解約、擅自對外接案，應依系爭契約第10
    條第1款、第2款之約定給付違約金100萬元，是否可採？
　1.系爭契約第10條約定：「一、乙方若違反本契約任何一條款
    之約定時，除應賠償甲方所有損失外，並應給付甲方懲罰性
    違約金100萬元。二、乙方若私自接洽非由甲方為其安排之
    試鏡或演出，或其他與第3條規定之經紀業務範圍相同之工
    作，乙方除應依前項規定給付懲罰性違約金予甲方外，乙方
    並應給付其對外收取報酬金額6倍之違約罰金給甲方。三、
    本契約期間內，除甲乙雙方書面同意終止本契約外，非有他
    方違約並經限期催告仍未改正時，任一方不得單方面終止本
    契約。四、違反前項之規定，視同違約，依第一項處理」等
    情，有系爭契約在卷可稽（見本院卷第31頁）。是依上開約
    定，倘被告私自接洽與系爭契約第3條經紀業務範圍相同之
    工作，或任意單方終止契約，均屬違約，應依系爭契約第1
    條之約定給付100萬元之懲罰性違約金，並就私自接洽所獲
    報酬部分以報酬6倍計付違約金。
　2.經查，被告終止系爭契約不合法，已如前述，是被告任意終
    止系爭契約部分，自與系爭契約第10條第4款之違約事由相
    符；另被告對於其確實與「GASTON LUGA 公司」、「VEILS 
    雜誌」、「JENNLEE_OFFICIAL」、「YUWEN_LIU 」、「TOWE
    LDREAM」等服裝、攝影業者接案工作等情，亦經兩造所不爭
    執，亦如前述，又觀諸被告所為之工作內容為模特兒於舞台
    為時裝走秀、拍攝服飾照片、拍攝拖特包廣告文宣等情，均
    有被告之Facebook翻拍照片在卷可查（見本院卷第49至67頁
    ），顯屬系爭契約第3條第1項之「平面廣告之拍攝」、同條
    第2項之「動態、靜態展示及舞台、秀場表演」、「各類商
    品代言」之經紀範圍事項（見本院卷第27頁），是被告確有
    系爭契約第10條第2款之私自接案之違約事由，則原告主張
    被告有上開違約情節，自屬有據。
　3.至被告雖抗辯上開禁止被告私自接案之約定乃競業禁止之約
    款，應屬無效約款，原告不得據以請求違約金等節；然查，
    競業禁止係限制離職員工不得從事與原工作性質相同或類似
    活動之約定，系爭契約第10條均非以原告離職後之任職狀況
    為限制內容，而係本於系爭契約第1條之「本契約期間，乙
    方聘任甲方為其國內外一切模特兒及演藝經紀業務之唯一經
    紀人」之專屬經紀約之精神而來，自與競業禁止之約款不同
    ；又被告依系爭契約之約定，尚不得於兩造簽訂系爭契約之
    專屬經紀約後，仍自行對外接洽模特兒事業工作，否則自與
    系爭契約之合約精神有違，又系爭契約第5條既已約定原告
    之義務，即應以善良管理人之注意義務就被告之模特兒及演
    藝事業為宣傳、企劃、推廣及監督執行，並無償定期舉辦訓
    練評鑑課程等必要性專業訓練予被告，亦已課予原告相當之
    履約義務，是綜觀系爭契約之兩造權利義務事項，原告對被
    告享有專屬經紀同時亦負有相當性義務，亦難認有何顯失公
    平致契約無效之情形。是被告上開所變，不足採信。
　㈢被告既有給付違約金之義務，其所為違約金酌減之抗辯是否
    有據，其違約金數額應為若干？
　1.按違約金之約定，乃基於個人自主意思之發展、自我決定及
    自我拘束所形成之當事人間之規範，本諸契約自由之精神及
    契約神聖與契約嚴守之原則，契約當事人對於其所約定之違
    約金數額，原應受其約束。惟倘當事人所約定之違約金過高
    者，為避免違約金制度造成違背契約正義等值之原則，法院
    得參酌一般客觀事實、社會經濟狀況及當事人所受損害情形
    ，依職權減至相當之金額（最高法院102年度台上字第1606
    號判決意旨參照）。又契約當事人約定之違約金是否過高，
    應依一般客觀之事實、社會經濟狀況、當事人實際上所受損
    害及債務人如能如期履行債務時，債權人可享受之一切利益
    為衡量標準，庶符實情而得法理之平（最高法院95年度台上
    字第1095號判決意旨參照）。
　2.經查：
　　⑴系爭契約第10條第1款固以100萬元為懲罰性違約金之數額
      ，並就同條第2項除上開定數之懲罰性違約金外，尚附加
      報酬6倍計付之違約金；然就報酬計付違約金部分，被告
      抗辯其私自接洽之工作性質均屬無償，原告亦未舉證證明
      該部分被告確實另受有報酬之事實，則尚無從以該報酬另
      行計付違約金，先予敘明。
　　⑵又被告提出其薪資帳號於109年間全年度之存摺明細資料，
      其中記載由原告或原告之法定代理人支付之款項部分，為
      109年5月25日之1,650元、109年6月24日之1萬7,600元、1
      09年8月11日之5,000元、109年9月4日之4,329元、109年9
      月4日之3,000元、109年10月22日之2,400元、109年10月2
      3日之3,000元、109年10月23日之9,900元、109年11月26
      日之4萬2,283元，其餘期間則無其他由原告或原告法定代
      理人支付款項之紀錄等情，有該薪資明細資料在卷可稽（
      見本院卷第151至173頁），是被告於109年度透過其與原
      告間之專屬經紀契約獲取之報酬，為8萬9,162元，參以系
      爭契約第6條約定，原告於系爭契約第1、2年之報酬為所
      得50％，第3、4年之報酬為所得55％（見本院卷第29頁），
      又兩造間之契約存續起日為107年9月11日，故2年末日即
      為109年9月10日，上開期間被告按其薪資明細取得之報酬
      合計為3萬1,579元，第3年始日即109年9月11日至當年最
      末日之報酬合計為5萬7,583元，故據以推算原告本於安排
      被告從事模特兒事業之前2年獲利與被告對分，亦為3萬1,
      579元，第3年始至109年12月31日之獲利由原告分得45％，
      即為4萬7,113元（計算式：57,583元×100÷55×45％，整數
      以下四捨五入），故原告本得透過被告於109年之全年度
      獲利合計即為7萬8,692元（計算式：31,579＋47,113），
      又被告係於109年12月14日寄發存證信函後，均未再接獲
      原告安排模特兒工作等情，兩造亦無爭執（見本院卷第14
      6頁），自斯時起計算至系爭契約原定存續期間之末日112
      年9月10日尚有2年8月27日，併參以系爭契約第6條約定第
      5年期間，原告可獲得之報酬為40％（見本院卷第29頁），
      故綜合上情，應以被告任意提前終止系爭契約致原告無法
      委派被告從事經紀工作賺取所得之損失為懲罰性違約金之
      利益衡量標準，應認原告以被告提前終止系爭契約及私自
      接案之違約情節，以原告本再原定契約存續期間即尚有2
      年8月27日可能獲利為計算違約金之基準，再參以懲罰性
      違約金對於被告違約為可責而非單純填補原告損害之性質
      ，認以上開全年度獲利7萬8,692元乘以3倍，即23萬6,076
      元計付違約金，始稱允當。是原告主張按系爭契約第10條
      第1款以100萬元為違約金數額，請求被告給付，確屬過高
      ，被告為違約金酌減之抗辯，應可採信，並應以23萬6,07
      6元為被告應給付原告之違約金數額。至逾此數額之請求
      ，尚不可採。
　　⑶末按給付無確定期限者，債務人於債權人得請求給付時，
      經其催告而未為給付，自受催告時起，負遲延責任。其經
      債權人起訴而送達訴狀，或依督促程序送達支付命令，或
      為其他相類之行為者，與催告有同一之效力。遲延之債務
      以支付金錢為標的者，債權人得請求依法定利率計算之遲
      延利息。應付利息之債務，其利率未經約定者，亦無法律
      可據者，週年利率為5％。民法第229條、第233條第1項及
      第203條分別定有明文。查原告依據系爭契約第10條之約
      定，請求被告給付違約金23萬6,076元，屬給付無確定期
      限，是依前揭說明，原告主張以起訴狀繕本送達被告翌日
      即110年7月12日（見本院卷第87頁）起至清償日止，按週
      年利率5％計算之利息，即屬有據。
五、綜上所述，被告寄發系爭存證信函任意終止系爭契約不合法
    ，兩造間於107年9月11日成立之模特兒經紀契約關係仍存在
    ，且被告確有前揭違約情節，本其違約金酌減抗辯為可採後
    ，審酌應以23萬6,076元為被告應給付原告之違約金，始稱
    允當。從而，原告請求確認兩造間於107年9月11日成立之模
    特兒經紀契約關係存在。及依系爭契約第10條第1款、第2款
    之約定，請求被告給付原告23萬6,076元，及自起訴狀繕本
    送達之翌日即110年7月12日起至清償日止，按週年利率5％計
    算之利息，為有理由，應予准許，至逾此部分之請求，則無
    理由，應予駁回。就原告上開勝訴部分（即被告給付金錢部
    分）所命被告給付之金額未逾50萬元，本院就原告勝訴部分
    ，應依民事訴訟法第389條第1項第5款之規定，依職權宣告
    假執行。另被告陳明願供擔保免為假執行，經核與法律規定
    相符，爰酌定相當擔保金宣告之。至原告敗訴部分，其訴既
    經駁回，其假執行之聲請亦失所附麗，應併予駁回。
六、本件事證已臻明確，兩造其餘主張攻擊防禦方法，經本院斟
    酌後，認與判決結果不生影響，爰不予以一一論述，附此敘
    明。
七、據上論結：本件原告之訴為一部有理由、一部無理由。依民
    事訴訟法第79條、第389條第1項第5款、第392條第2項，判
    決如主文。
中　　華　　民　　國　　111 　年　　1 　　月　　17　　日
                  民事第七庭    法  官    陳彥君 
以上正本係照原本作成。
如對本判決上訴，須於判決送達後20日內向本院提出上訴狀。如
委任律師提起上訴者，應一併繳納上訴審裁判費。
中　　華　　民　　國　　111 　年　　1 　　月　　17　　日
                                書記官    吳昭誼